臺灣高等法院高雄分院民事判決　九十年度上國易字第四號
　　　上　訴　人　　　　　　高雄市政府工務局
　　　法定代理人　　　　　　甲.
　　　被　上訴人　　　　　　己.
　　　　　　　　　　　　　　丁.
　　　　　　　　　　　　　　丙.
　　　附帶上訴人　　　　　　戊.
　　　法定代理人　　　　　　乙.
右當事人間請求國家賠償事件，兩造對於中華民國九十年一月十一日臺灣高雄地方法
院八十九年國字第九號第一審判決各自提起上訴及附帶上訴，本院判決如左：
    主      文
原判決關於命上訴人給付部分，及該部分假執行之宣告，暨除確定部分外訴訟費用之
裁判均廢棄。
右開廢棄部分，被上訴人在第一審之訴及假執行之聲請均駁回。
戊○○、乙○○之附帶上訴均駁回。
第一審（除確定部分外）及第二審訴訟費用由被上訴人負擔。
    事實及理由
一、本件被上訴人主張：緣戊○○、己○○、丁○○、丙○○之母即乙○○之妻馬郭
    麗芳，於民國八十七年七月十九日五時五十分，駕駛輕機車沿南華路由北向南，
    行駛至高雄市○○路與南華路路口（以下稱系爭路口），與訴外人蔡季玲駕駛之
    自小客車沿民生一路車向西行駛，發生車禍經送醫，嗣於八十七年七月二十五日
    不治身亡。本件交通事故之發生係因圓環外環岔口未裝設紅綠燈號誌，也未設立
    圓環遵行方向標誌或禁止穿越民生路進入文橫路標誌、標線及安全設施等交通設
    施之設置有欠缺所致，因此依國家賠償法第三條第一項規定請求損害賠償，上訴
    人應給付戊○○新台幣（下同）四十六萬四千七百三十七元、乙○○九十二萬元
    ；給付己○○、丁○○、丙○○各二十萬元，暨均自八十七年七月二十六日起算
    之法定遲延利息等語（原審判命上訴人給付戊○○十一萬四千六百六十七元、乙
    ○○二十八萬元、給付己○○、丁○○、丙○○各六萬六千六百六十七元，及均
    自八十七年七月二十六日起算之法定遲延利息，駁回其餘之訴，戊○○、乙○○
    就其敗訴中之一部分，附帶提起上訴，其餘敗訴部分則告確定）。於本院聲明：
    (一)上訴駁回。(二)原判決關於不利於戊○○、乙○○後開(三)項部分廢棄。(三)上開廢
      棄部分，上訴人應再給付戊○○十二萬零七百三十七元、乙○○八萬元及均自
      八十七年七月二十六日起算之法定遲延利息。
二、上訴人則以：(一)系爭路口無設置號誌之必要，且依據道路交通標誌標線號誌設置
    規則第二百二十六條之規定，上訴人本得就具體情形作考量而決定是否設置號誌
    。因系爭路口如設置號誌反足以引起交通之混亂，是故在法令上既無規定上訴人
    必須設置，實際上該設置亦未能改善交通，上訴人考量交通安全並不能僅偏南華
    路北向南之用路人而不考慮整個民生圓環之行車順暢。(二)馬郭麗芳死亡之原因為
    未遵守交通規則所致，其由南華路支線道路口駛出未讓行駛民生一路幹線道之車
    先行而肇事，是違反道路交通安全規則第一○二條第二款之規定，未讓幹線道上
    之來車先行始導致車禍之發生，而與該交岔路口有無設置交通號誌無因果關係。
    此外，馬郭麗芳未遵守交通規則及未戴安全帽，亦與有過失。(三)縱使認定上訴人
    公共設施之設置有所欠缺，而應負國家賠償責任，該國家賠償責任之債務與訴外
    人蔡季玲所負之侵權行為損害賠償責任應成立不真正連帶債務。被上訴人既然已
    由訴外人蔡季玲處取得一百八十萬元之損害賠償（強制責任保險賠償一百二十萬
    元，蔡季玲賠償六十萬元），該部分金額應予扣除等語資為抗辯。於本院聲明：
    (一)原判決不利於上訴人部分廢棄。(二)上開廢棄部分，被上訴人在第一審之訴及假
    執行之聲請均駁回。(三)附帶上訴駁回。
三、被上訴人主張馬郭麗芳，於八十七年七月十九日五時五十分，駕駛輕機車沿南華
    路由北向南，行駛至高雄市○○路與南華路口，與訴外人蔡季玲駕駛之自小客車
    沿民生一路東向西行駛，發生車禍經送醫，嗣於八十七年七月二十五日不治身亡
    及被上訴人於八十七年十月十九日與訴外人蔡季玲成立和解，並立有和解書一份
    等情，業據被上訴人提出全戶戶籍謄本乙份、高雄市警察局拒絕賠償理由書影本
    乙份及和解書影本乙份為證（見原審卷第九至十一頁及本院卷第八十九頁），復
    為上訴人所不爭執，自堪信為真實。又兩造對於：民生圓環（以下稱系爭圓環）
    工程於七十七年間設計時，雙向分隔島突出至南華路口，南華路北向南之車輛無
    法穿越民生路通行，需繞行圓環，南華路北向南段自始即無號誌之設置。嗣文橫
    路開闢後，為便利讓民生路南側玉衡里里民進出南華市場方便，始將雙向分隔島
    退縮至南華路口之後如現狀，並繪有行人穿越道，但於文橫路與民生路交岔口設
    有禁止左轉之標誌之事實，皆不爭執，應堪信實。然上訴人主張：分隔島退縮以
    後，在兩個快車道中間劃有槽化線，該部分設計之原意乃是僅令行人得以通行穿
    越民生路，及為方便南華路的汽車能夠進入快車道，而不需從慢車道至圓環，而
    系爭路口係圓環之部分並未准許機車穿越民生路等語。被上訴人則否認系爭路口
    ，在兩個快車道中間劃有槽化線等語，並辯稱：分隔島退縮以後，該路口即形成
    十字路口，南華路並非系爭圓環之外環道路，機車應得由南華路北向南穿越民生
    路云云，因此本件之爭點在於系爭路口，機車得否穿越民生路及其交通標誌之設
    置有無欠缺。
四、經查：
  (一)上訴人主張：系爭圓環其範圍係由中山路與民生路中心路口延伸涵蓋至中山一、
    二路與民生一、二路和圓環外環紅磚人行道及行人穿越道標線環狀圈範圍內之區
    ○○○○路口亦在系爭圓環之內等語，並提出系爭圓環即高雄市第七號圓環開闢
    工程及改善工程交通號誌配置平面圖附卷足憑（見原審卷證物袋），被上訴人亦
    不否認在分隔島退縮之前，由南華路北向南行駛經系爭路口應繞行圓環一情屬實
    ，業如前述，足認系爭路口確於系爭圓環之範圍內無訛，被上訴人空言否認，尚
    無足採。至被上訴人主張文橫路開闢及分隔島退縮之後，系爭路口繪有行人穿越
    道供行人橫越民生路，即同時允許機車穿越一節，為上訴人所否認，而行人穿越
    道係專供行人通行之用，而汽車包括機車在內不得任意侵入，此觀道路交通安全
    規則第一項第一款、第一三四條第一款等規定即明，尚難即依此認定系爭路口已
    變更為汽車得由南華路北向南穿越民生路行駛，被上訴人該部分主張，尚嫌無據
    。然系爭路口於系爭圓環設計之初，分隔島突出至南華路口，南華路北向南之車
    輛無法穿越民生路通行，需繞行圓環，汽車駕駛人及行人在空間之視覺上一望即
    明，惟系爭路口既因文橫路開闢及分隔島退縮，文橫路與南華路形成一新的交岔
    路口，其空間上變成足供汽車橫越民生路，此種路況已與當初系爭圓環設計之初
    有所不同，此時如尊重主管機關之行政裁量認為不准汽車橫越系爭路口之民生路
    ，方為有利系爭路口之交通順暢及交通安全，則相關之交通號誌即應重新設置使
    之明確及明顯，讓汽車駕駛人包括騎乘機車者足以容易辨識遵守方是。
  (二)本件上訴人於原審審理時自承：（事故發生時是否有設置機車不准通行的標誌？
    ）當初分隔島退縮以後，仍然在兩個快車道中間畫有槽化線，而快車道及慢車道
    中間沒有畫槽化線，沒有設置機車不准通行的標誌等語（見原審卷第九四頁）。
    復於本院審理時自承在南華路口沒有設置繞行圓環的標誌一情屬實（見本院卷第
    一一八頁），亦有高雄市政府警察局交通大隊八十七年九月十日（八七）高示警
    交工字第一三九四九號書函同意在民生路快慢車分隔島前延伸漆繪槽化線及南華
    路口設置繞行圓環等標誌等語足憑（見原審卷第六九、七○頁）。至其主張在兩
    個快車道中間畫有槽化線云云，則為被上訴人所否認，且依被上訴人於原審所提
    出本件交通事故前後之照片對照觀之，足認並無上訴人所述之槽化線存在，上訴
    人前揭主張，並無足採。至上訴人主張於文橫路與民生路口設有禁止左轉之標誌
    ，足證北向南不得進入文橫路等語，但該標誌設置於文橫路與民生路路口，而民
    生路係六線道之幹線，則從南華路由北向南行駛至民生路交岔口時，該文橫路口
    之前開標誌，就其設置之目的及位置觀之，難認為明顯，是本件交通事故發生時
    ，上訴人既未設置汽車或機車不准通行民生路之標誌，以禁止機車通行民生路，
    在南華路及民生路口又無設置應繞行圓環之標誌，足認其所設置之交通標誌尚有
    欠缺。上訴人並不否認民生路之交通流量甚大，而其於系爭路口設置之交通標誌
    無法使汽車駕駛人立即且易於判斷不得自南華路北向南橫越民生路時，自足以影
    響該汽機車駕駛人行車之安全，已不具備通常應有之狀態及功能。從而，被上訴
    人主張上訴人對於道路交通號誌之設置有欠缺，尚非無據。而在公有公共設施因
    設置有欠缺之情況下，依客觀之觀察，通常會發生損害者，即為有相當因果關係
    ，從而，本件車禍之發生與系爭路口交通號誌之欠缺，客觀上有相當因果關係，
    應可認定。
五、按公有公共設施因設置或管理有欠缺，致人民生命、身體或財產受損害者，國家
    應負賠償責任，國家賠償法第三條第一項定有明文。所謂「公共設施」，係指供
    公共目的使用之有體物或其他物之設備，且須屬於公有，亦即屬於國家、地方自
    治團體或其他公法人所有，則道路交通號誌為「公共設施」應屬無疑。又所謂「
    設置有欠缺」，係指公有公共設施於建造之初即存有瑕疵而言，例如設計不良、
    位置不妥、基礎不固、材料窳劣及施工不當等情形，於該公共設施設置時即已存
    在者。上訴人為道路交通號誌之設置機關，未妥善設置道路交通號誌，致一般民
    眾未能安全使用道路，已如前述，自屬公共設施之「設置有欠缺」，被上訴人因
    此受有損害，自得依該條規定請求國家賠償。另前開條文規定公有公共設施因設
    置或管理欠缺而生之國家賠償責任，係採無過失責任賠償主義，不以故意或過失
    為責任要件，祇須公有之公共設施因設置或管理有欠缺，致人民生命、身體或財
    產受損害，國家或其他公法人即應負賠償責任，至國家或其他公法人對該設置或
    管理之欠缺有無故意或過失，或於防止損害之發生已否善盡其注意義務，均非所
    問（最高法院七十三年度台上字第五八四號判決意旨參照）。再上訴人於受理被
    上訴人之國家賠償申請後，雖於八十八年三月十一日擬妥拒絕賠償理由書一份，
    惟竟未將該拒絕賠償理由書付印及答覆被上訴人，此有上訴人拒絕賠償理由書擬
    稿一份在卷可按（見原審卷第一一五、一一六頁），揆諸上開說明，自已逾上開
    規定之三十日期間，則被上訴人依前開規定訴請上訴人為國家賠償，即屬有據，
    應予准許。
六、按國家損害賠償，適用民法規定；不法侵害他人致死者，對於支出醫療及增加生
    活上需要之費用或殯葬費之人，亦應負損害賠償責任。被害人對於第三人負有法
    定扶養義務者，加害人對於該第三人亦應負損害賠償責任。不法侵害他人致死者
    ，被害人之父、母、子、女及配偶，雖非財產上之損害，亦得請求賠償相當之金
    額，國家賠償法第五條、第一百九十二條第一項、第二項及第一百九十四條分別
    定有明文。茲審酌上訴人請求之賠償數額如下：
  (一)扶養費用二十六萬四千七百三十七元部分：
    按扶養之程度，應按受扶養權利者之需要，與負扶養義務者之經濟能力及身分地
    位定之，民法第一千一百十九條定有明文。本件戊○○主張其就讀正修工專每年
    光學費支出就七萬六千九百二十元，因此請求依高雄縣家庭平均每人全年經常性
    支出為十四萬一千九百十一元之半數為其扶養費之計算基礎云云，並提出就學貸
    款申請書一份為證（見本院卷第六一頁），固堪證明其有此需要，然其並未證明
    馬郭麗芳之經濟能力足以負擔該學費，且其既需貸款以為支應，益足認前開學費
    非其家庭所得負擔，從而其請求依上開統計數字為扶養費之計算基準，尚無足採
    。應認依據八十七及八十八年度受扶養親屬免稅額，每人為七萬二千元，以此為
    計算基礎，扶養親屬有父母二人，自應除以二則為三萬六千元，再乘以其成年前
    之四年，即為十四萬四千元（因其本件言詞辯論時已到期，無庸再扣中間利息）
    。是附帶上訴人戊○○於此範圍內之請求為有理，逾此數額之請求即非有據，不
    應准許。
  (二)殯葬費用七十二萬元部分：
    按被害人所需殯葬費，應衡量其身份、地位及經濟狀況與實際上是否必要而定之
    （最高法院四十五年度第台上字第四二０號判決意旨參照）。本件乙○○主張：
    伊為被害人之夫，因被害人死亡支付殯葬費七十二萬元等語，並提出喪葬統計表
    、葬儀社費用明細表、收據、讓渡憑證各一份為證（見原審卷第一四七至一五○
    頁），然其所提出購買墓地之轉讓憑證觀之，所購墓地面積高達一一二五（平方
    公尺），金額為三十四萬八千元，與高雄市立殯儀館收費標準表所載最大之墓地
    面積十三．二平方公尺、金額六萬元差距甚大，顯已超出通常人之殯葬費用甚鉅
    ，乙○○益未證明馬郭麗芳之身分地位超出通常人甚多，自難認其有支出該部分
    金額之必要。又馬郭麗芳既以土葬為其埋葬方式，又出據葬儀社費用明細表者為
    德仁葬儀社，亦可知馬郭麗芳係葬在私立之公墓，參酌臺灣省社會處所為喪葬總
    費用之調查，此種情形之治喪費用平均為六十四萬元，是乙○○所主張之喪葬費
    用七十二萬元確屬過高，爰依上開審酌情形，認馬郭麗芳之喪葬費用於六十四萬
    元之範圍內為有理，乙○○逾此數額之請求即屬無據。
  (三)精神上之損害賠償部分：
    查上訴人因公有公共設施設置之欠缺，致馬郭麗芳死亡，從而被上訴人等依前揭
    侵權行為之法律規定，請求上訴人負非財產上之損害賠償責任，自屬有據。按精
    神慰藉金，應斟酌雙方當事人身分、資力與加害程度及其他各種情形核定相當之
    數額，審酌乙○○係被害人之夫，戊○○、己○○、丁○○、丙○○係被害人之
    子、女，本件死者馬郭麗芳死亡時年僅四十六歲，正值壯年，驟然間意外死亡，
    丈夫喪偶、子女失親，其情可憫，故認被上訴人等請求之慰撫金，每人各二十萬
    元，應屬適當。
七、次按損害之發生與擴大，被害人與有過失者，法院固得依民法第二百十七條第一
    項規定，減輕賠償金額或免除之。但減輕或免除所據之標準，應斟酌被害人與債
    務人之行為，為損害原因之強弱，以及雙方過失之輕重，俾定債務人責任之限度
    （最高法院五十二年台上字第三七八一號判決參照）。本件被上訴人等得請求之
    數額已如上述，惟上訴人抗辯馬郭麗芳與有過失，應減輕其賠償責任。經查馬郭
    麗芳穿越交岔路口未注意支線道車，應暫停讓幹線道車先行，且交通事故發生當
    時並未配戴安全帽，亦有過失，有道路交通事故調查報告表及高雄市政府建設局
    車輛行車事故鑑定委員會函足憑（見原審卷第三五至三七頁）。是本院認馬郭麗
    芳於損害之發生應負五分之二之過失責任，上訴人與訴外人蔡季玲應負五分之三
    之過失責任，因此上訴人所負損害賠償金額應依此比例減輕，從而被上訴人依據
    國家賠償之法律關係，請求上訴人連帶賠償，於上訴人應給付戊○○二十萬六千
    四百元（(144000＋200000)×0.6=206400）；給付乙○○五十萬四千元（(64000
    0＋200000) ×0.6＝504000）；給付己○○、丁○○、丙○○各十二萬元（2000
    00×0.6＝120000），洵屬正當，應予准許。至其請求超過前開金額，應予駁回
    。
八、按不真正連帶債務，係指數債務人，以單一目的，本於各別之發生原因，負其債
    務，並因其中一債務之履行，而他債務亦同歸消滅者而言。本件上訴人因公共設
    施之設置有所欠缺，而成立國家賠償責任，惟上訴人與訴外人蔡季玲所負之侵權
    行為損害賠償責任，係本於個別之發生原因而對於被害人負同一債務，二者應成
    立不真正連帶債務，是馬郭麗芳在該次車禍事件中，其生命法益僅受一次侵害，
    被上訴人既然已由訴外人蔡季玲處取得一百八十萬元之損害賠償（強制責任保險
    賠償一百二十萬元，蔡季玲賠償六十萬元），有被上訴人所提出之和解書影本乙
    紙可證（見本院卷第八九頁），而上訴人應賠償之金額為一百零七萬零四百元（
    計算式為：206400+504000+120000+120000+120000=0000000），並未超過訴外人
    蔡季玲已賠償之金額，應認定被上訴人已由馬郭麗芳生命權受侵害之事實，得到
    適當之損害賠償，即上訴人對於被上訴人之債務已因訴外人蔡季玲債務之履行而
    消滅，故被上訴人不得再就馬郭麗芳生命權受侵害所得請求之扶養費用、喪葬費
    用、精神上損害等損害賠償金額，再作請求。是本件被上訴人依國家賠償法第五
    條、第一百九十二條第一項、第二項及第一百九十四條之規定請求上訴人負損害
    賠償責任，尚嫌無據，不應准許。
九、縱上所述，上訴人抗辯其所負之國家賠償責任與訴外人蔡季玲所負之侵權行為責
    任應成立不真正連帶債務，且已因訴外人蔡季玲履行債務而消滅，自屬可採。從
    而，被上訴人本於上訴人公共設施之設置有所欠缺之法律關係，依國家賠償法第
    三條第一項規定請求損害賠償，請求上訴人應給付戊○○四十六萬四千七百三十
    七元；給付乙○○九十二萬元；給付己○○、丁○○、丙○○各二十萬元，暨均
    自八十七年七月二十六日起算之法定遲延利息，為無理由，應予駁回。其假執行
    之聲請亦失所附麗，應併予駁回。原審判命上訴人給付戊○○十一萬四千六百六
    十七元、乙○○二十八萬元、給付己○○、丁○○、丙○○各六萬六千六百六十
    七元，及均自八十七年七月二十六日起算之法定遲延利息，並為假執行之宣告，
    自有未洽。上訴意旨指摘原判決不當，求予廢棄改判，為有理由，自應由本院予
    以廢棄，改判如主文第二項所示。至原審為戊○○、乙○○敗訴部分之判決，就
    提起附帶上訴部分，及駁回其假執行之聲請，並無不合，附帶上訴意旨指摘原判
    決不當，求予廢棄改判，為無理由，應予駁回。
十、據上論結：本件上訴為有理由，附帶上訴為無理由，依民事訴訟法第四百五十條
    、第四百四十九條第一項、第七十八條、第八十五條第一項前段，判決如主文。
中　　華　　民　　國　　　　九十一　　　年　　　四　 　 月　　 三十　　 日
                                      臺灣高等法院高雄分院民事第二庭
~B1審判長法官　高金枝
~B2法　　　官　林紀元
~B3法　　　官　陳真真
右為正本係照原本作成。
不得上訴。
中　　華　　民　　國　　　　九十一　　　年　　　五　　　月　　　二　　　日
~B法院書記官　鄭靜芳
　　　　　　　　　　　　　　　　　　　　　　　　　　　　　　　　　　　　Ｈ
